【裁判字號】    88,上易,5602
【裁判日期】    890510
【裁判案由】    偽造文書
【裁判全文】
臺灣高等法院刑事判決                          八十八年度上易字第五六二號
    上  訴  人  臺灣基隆地方法院檢察署檢察官
    被      告  丙○○
    選任辯護人  金志雄
右上訴人因被告偽造文書案件，不服臺灣基隆地方法院八十八年度易字第一八一號，
中華民國八十八年十月七日第一審判決（起訴案號：臺灣基隆地方法院檢察署八十八
年度偵字第二一六六號）提起上訴，並經臺灣基隆地方法院檢察署移送併辦（八十八
年度偵字第六○九五號），本院判決如左：
    主  文
上訴駁回。
    理  由
一、本案經本院審理結果，認第一審判決對被告丙○○為無罪之諭知，核無不當，應
    予維持，並引用第一審判決書記載之證據及理由。（如附件）
二、檢察官上訴意旨以：１、甲○○所經營之公司係賺錢公司，實無向被告借款之必
    要，何能欠款達新台幣（下同）二千餘萬元；２、依被告所提出借貸往來一覽表
    之記載，其中被告交付甲○○現金多達三千萬元，且與被告所提存摺核對，幾無
    可稽，被告又何有現金交付甲○○？如扣被告所稱現金，究係被告欠甲○○抑甲
    ○○欠被告，有探究餘地；３、被告所提借貸往來一覽表，所載結欠一千八百二
    十七萬元，與被告於偵查中所稱二千五百餘萬元不同，而被告與杜某如有大額借
    款，何可能原無任何擔保，俟八十五年三月二十日，始突然設定一千五百萬元抵
    押權，而依被告所提借貸往來一覽表之記載，甲○○僅欠被告二百萬元，足證被
    告與甲○○間確有連續虛偽設定抵押權之犯意聯絡云云。經查：
（一）原判決就被告與甲○○間確有長期金錢往來乙節，業已論述綦詳。
（二）被告自七十四年十月二十四日起至八十七年二月五日止陸續借款予甲○○，其
      間杜某陸續償還其中一部，迄八十七年二月十二日，尚欠一千八百多萬元乙節
      ，業據被告提借貸往來一覽表並附有相關證物（包括提款紀錄、支票託收兌現
      紀錄、對帳單、本票、電匯單等影本多件）可證，應堪採信。因陸續借款時間
      長達十多年，就被告能提出書證為憑者，杜某欠被告已累積達一千八百多萬元
      ，已如上述，則雙方因借貸關係先後二次設定抵押權，自合情理，被告殊乏與
      杜某串通虛設抵押權之動機。檢察官質疑被告有無錢可借杜某，是否實係被告
      向杜某借款，並認杜某僅欠被告二百萬元，被告與杜某間有連續虛偽設定抵押
      權之犯意聯絡云云，俱無可採。
（三）證人甲○○於原審中證稱：「（為何設立抵押？）從七十四年開始陸續向丙○
      ○有金錢往來，是我們三人向丙○○借的。」、「我們到八十六年時候債務已
      達二千五百三十萬元，當時有火災理賠故請他暫緩，丙○○要求要提高抵押權
      利金。」等語（見原審卷第三十九頁），於本院訊問時證稱：「（為何設定抵
      押權予被告？）我與被告認識很久了，資金均向其調度，先前每年調幾百萬就
      夠，後來生意愈做愈大，以前開票調現，八十五年三月楊先生向我說，我累積
      欠他約一千五百萬他知道我與弟弟、妹妹有不動產，他要我設定抵押。」、「
      （為何變更為二千萬元？）八十六年六月八日因我在基隆市○○街十號之四的
      倉庫被人縱火，因我有保險，但訴訟中未獲理賠，因火災而營運產生問題，週
      轉艱困，向被告繼續借錢。」、「（八十七年三月三日欠被告多少錢？）設定
      時超過兩千萬多一點」等語（見本院八十九年三月九日訊問筆錄），並據提出
      基隆市消防局火災原因調查報告書影本為證，且台灣基隆地方法院就各保險公
      司應理賠杜某任代表人之志鵠實業有限公司乙節，係於八十九年三月十日始為
      判決，有該院八十八年度保險字第一號民事判決在卷可稽，參酌被告陸續借款
      予杜某，時間長達十多年，就被告能提出書證為憑者，杜某欠被告已累積達一
      千八百多萬元，有如上述，杜某自非與被告間有毫無債權債務關係，而虛設抵
      押權之情形，故證人杜某若非確欠被告二千多萬元，亦無於一千八百多萬元外
      ，另多承認欠二百萬元之必要。是證人杜某直承原有向被告調度資金，嗣因遭
      火災，又繼續向被告借錢，已欠被告逾二千萬元等情，自堪採信。
（四）臺灣基隆地方法院檢察署移送併辦（八十八年度偵字第六○九五號）部分，與
      本案起訴事實同一，自應由本院併予審理。
（五）綜上而論，檢察官之上訴，非有理由，應予駁回。
據上論結，應依刑事訴訟法第三百七十三條、第三百六十八條，判決如主文。
本案經檢察官鄭富銘到庭執行職務。
中    華    民    國    八十九    年        五        月        十      日
                            台灣高等法院刑事第二十四庭
                                審判長法  官  陳  貽  男
                                      法  官  帥  嘉  寶
                                      法  官  聶  齊  桓
右正本證明與原本無異。
不得上訴。
                                      書記官  于      誠
中    華    民    國    八十九    年        五        月        十一    日
（附件）
臺灣基隆地方法院刑事判決                          八十八年度易字第一八一號
    公  訴  人  臺灣基隆地方法院檢察署檢察官
    被      告  丙○○  男四十五歲（民國○○○年○月○○日生）
                        住基隆市○○路二二三號
                        身分證統一編號：Ｃ一一二八五號
    選任辯護人  李文中律師
右列被告因偽造文書案件，經檢察官提起公訴（八十八年度偵字第二一六六號），本
院判決如左：
    主  文
丙○○無罪。
    理  由
一、公訴意旨如附件之起訴書。
二、公訴人認被告丙○○涉有前揭犯行，無非係以被告丙○○辯稱甲○○共積欠伊二
    千五百萬元，卻無法提出甲○○確有向伊借款之證據，且如甲○○確曾積欠伊如
    此龐大款項，實不可能至甲○○財務周轉困難後，方要求甲○○提供擔保，並有
    土地、建物改良物登記簿謄本在卷為其論據。惟訊據被告丙○○堅決否認有製造
    假債權，而以不實事項，與甲○○（另案審理）共同向基隆市地政事務所申請設
    定新台幣（下同）二千萬元之抵押權，而使地政機關之承辦公務員將此不實事項
    登記在其職務上掌管之公文書上之情事，辯稱：伊自七十四年開始，即陸續與甲
    ○○有金錢借貸往來，甲○○確實積欠伊二千五百三十萬元之債務，伊並未與甲
    ○○共謀虛偽設定抵押權等語。
三、按犯罪事實應依證據認定之，無證據不得推定其犯罪事實。又不能證明被告犯罪
    者，應諭知無罪之判決，刑事訴訟法第一百五十四條、第三百零一條第一項分別
    定有明文。另告訴人之告訴，係以使被告受刑事訴追為目的，是其陳述是否與事
    實相符，仍應調查其他證據以資審認。又事實之認定，應憑證據，如未能發現相
    當證據，或證據不足以證明自不能以推測或擬制之方法，為裁判基礎（最高法院
    四十年台上字第八六號判例參照）。再按認定犯罪事實，所憑之證據，雖不以直
    接證據為限，間接證據亦包括在內，然無論直接或間接證據，其為訴訟上之證明
    ，須於通常一般之人均不致於有所懷疑，而得確信其為真實之程度者，始得據之
    為有罪之認定，倘其證明尚未達到此一程度，而有合理性懷疑之存在時，即無從
    為有罪之認定（最高法院七十六年台上字第四九八六號判例可資參照）。又按被
    告在被判罪確定之前，應被推定為無罪及被告並無自證無罪之義務，均為刑事訴
    訟之基本原則，被告否認犯罪所持之辯解，縱無可取，仍不得因此資以為反證其
    犯罪之論據（最高法院八十七年度台上字第三四七一號判決參照）。
四、經查：
    (1)證人即上開基隆市○○區○○段九三０、九三一、九三二、九三三地號土地及
      坐落其上建號二０三五、二０四０、二０四二、二０四三（起訴書誤為三０四
      三）建物之所有權人甲○○、杜嘉弢、杜嘉怡於本院調查時到庭證稱：渠等自
      七十四年開始，即陸續向丙○○借款，至八十六年間借款金額已達二千五百三
      十萬元，丙○○即要求提高抵押權利金等語明確；至於告訴人乙○○○等人所
      指另案被告甲○○係於八十七年二月十五日後，宣告其所組之九組互助會倒會
      （參見台灣基隆地方法院檢察署八十七年度偵字第四三七九號偵查卷第三頁之
      告訴狀），而被告丙○○於八十五年三月二十日即已向基隆市地政事務所申請
      登記其抵押債權為一千五百萬元，再於八十七年三月三日，提高其抵押債權為
      二千萬元，而向基隆市地政事務所申請登記，並無公訴人所稱甲○○財務發生
      困難後，始提供擔保予被告丙○○之情形。
    (2)復查被告丙○○自七十四年間即陸續借款予甲○○，至八十七年二月十二日止
      ，甲○○累欠金額已達一千八百二十七萬元，亦據其提出被證（１－１）到（
      １２－２）各項存摺提款記錄、支票託收記錄、電匯單、支票、本票等證據在
      卷足憑，而附表所示之支票，亦經本院分別向台灣銀行基隆分行、基隆市第一
      信用合作社、基隆市第二信用合作社調閱屬實，亦有台灣銀行基隆分行八十八
      年九月四日（八八）銀基營字第四四五三號函、基隆市第一信用合作社八十八
      年九月八日基一信字第六九五號函、基隆市第二信用合作社八十八年九月十日
      基二信社總字第０七八一號函在卷可稽，足證被告丙○○確實與甲○○有長期
      之金錢往來，雖被告楊昆榮未能提出相當於抵押債權二千萬元之債權證明，然
      此不足部分，或因尚有利息計算部分，或因被告仍有其他債權憑證一時無法提
      出，惟不能僅以此即認被告丙○○係以製造假債權之方式，虛偽向地政機關辦
      理抵押權登記。
    (3)此外復查無其他積極證據足資證明被告丙○○確有公訴人所指之犯行，揆諸前
      揭說明，不能證明被告犯罪，依法應諭知無罪之判決。
據上論斷，應依刑事訴訟法第三百零一條第一項，判決如主文。
本案經檢察官李太正到庭執行職務
中    華    民    國      八十八      年      十      月        七      日
                                  臺灣基隆地方法院刑事第三庭
                                          法  官  林  李  達
右正本證明與原本無異。
對於本件判決如有不服，應於收受送達後十日內，向本院提出上訴書狀，上訴於臺灣
高等法院，並按他造當事人之人數附具繕本。
                                          書記官  周  俊  群
中    華    民    國      八十八      年      十      月      十三      日


司法院資訊處製作；財團法人民間司法改革基金會備份。
